【裁判字號】    91,訴,2745
【裁判日期】    921015
【裁判案由】    排除侵害
【裁判全文】
臺灣高雄地方法院民事判決  九十一年度訴字第二七四五號
    原      告  辛○○
    訴訟代理人  甲○○
    被      告  戊○○
                己○○
                丙○○
    共      同
    訴訟代理人  丁○○○  住高.
    被      告  乙○○    住高.
                庚○○    住高.
右當事人間請求排除侵害事件，經本院於民國九十二年九月二十九日言詞辯論終結，
本院判決如下：
    主    文
原告之訴及假執行之聲請均駁回。
訴訟費用由原告負擔。
    事    實    及    理    由
一、本件被告庚○○經合法通知，未於言詞辯論期日到場，核無民事訴訟法第三百八
    十六條所列各款情形，爰依原告之聲請，由其一造辯論而為判決。
二、按訴狀送達後，原告不得將原訴變更或追加他訴。但有下列各款情形之一者，不
    在此限：二、請求之基礎事實同一者。民事訴訟法第二百五十五條第一項第二款
    定有明文。經查，本件原告起訴時係以被告戊○○、己○○、丙○○所有如附圖
    複丈成果圖所示Ａ、Ｅ、Ｆ部分建物（下稱Ａ、Ｅ、Ｆ建物）無權占用原告所有
    坐落高雄市○鎮區○○段一八二一之七地號土地（下稱系爭土地）為由，請求被
    告戊○○及己○○、丙○○應拆除Ａ部分及Ｅ、Ｆ部分建物，返還上開土地予原
    告並給付相當於租金之不當得利、損害賠償；嗣於本院審理中，因得知Ｅ、Ｆ建
    物經本院拍賣後，被告乙○○、庚○○為該建物之拍定人，故追加被告乙○○、
    庚○○為被告，請求被告戊○○、己○○、丙○○及被告戊○○、己○○、丙○○、乙○○、庚○○應拆除Ａ部分及Ｅ、Ｆ部分建物，返還上開土地予原告並給
    付相當於租金之不當得利、損害賠償。原告所為上開訴之追加、變更合於民事訴
    訟法第二百五十五條第一項第二款之規定，應予准許，合先敘明。
三、原告主張系爭土地係其於民國八十五年五月二十九日經強制執行程序拍定承買，
    並於九十年十二月二十六日取得所有權，詎被告戊○○、己○○、丙○○竟無權
    占用系爭土地，於該土地上搭建Ａ、Ｅ、Ｆ建物，嗣Ｅ、Ｆ建物經法院拍賣，由
    被告乙○○、庚○○共同拍定承買，原告爰依所有物妨害除去請求權、所有物返
    還請求權及不當得利、侵權行為損害賠償請求權等法律關係，請求被告拆屋還地
    並給付相當於租金之不當得利、損害賠償。從而聲明：（一）被告戊○○、己○○、丙○○應共同將Ａ建物拆除，並將Ａ建物占用之土地騰空返還予原告，暨自
    九十年十二月二十六日起至返還上開土地之日止，按月連帶給付原告新台幣（下
    同）四萬八千六百九十三元。（二）被告戊○○、己○○、丙○○、乙○○、庚○○應共同將Ｅ、Ｆ建物拆除，並將Ｅ、Ｆ建物占用之土地騰空返還予原告，暨
    自九十年十二月二十六日起至返還上開土地之日止，按月連帶給付原告一萬零四
    百六十四元。（三）原告願以高雄銀行無記名可轉讓定期存單供擔保，請准宣告
    假執行。
四、被告庚○○未於言詞辯論期日到場，僅提出書狀聲明不同意原告所為訴之變更、
    追加。另被告戊○○、己○○、丙○○、乙○○則以系爭土地原為被告戊○○所
    有，被告戊○○無償提供其父即被告丙○○使用，被告丙○○遂於該土地上搭建
    Ａ、Ｅ、Ｆ建物，嗣系爭土地於七十七年間設定抵押權予原告，並遭原告聲請拍
    賣，而原告於八十五年間承買系爭土地前，即明知系爭土地上已有Ａ、Ｅ、Ｆ建
    物存在，則原告自屬默許上開建物所有權人得繼續使用系爭土地，被告占用系爭
    土地為有權占有，原告不得請求拆屋還地及返還不當得利、賠償侵權行為損害金
    等語置辯。並聲明：（一）駁回原告之訴及假執行之聲請。（二）如受不利判決
    ，願供擔保請准免為假執行。
五、經查，系爭土地原為被告戊○○所有，被告戊○○於七十七年間將系爭土地及其
    上門牌號碼高雄市前鎮區○○○路三三二號磚造房屋（即附圖複丈成果圖所示Ｄ
    部分建物，下稱Ｄ建物）設定抵押權予原告，原告並於八十年間向本院聲請拍賣
    抵押物即系爭土地及Ｄ建物，經本院以八十年度執字第九三一八號進行強制執行
    程序在案。嗣原告於八十五年五月二十九日拍定承買前開土地及建物，並於九十
    年十二月二十六日收受權利移轉證書，取得前開土地、建物之所有權。又系爭土
    地上現有Ａ、Ｅ、Ｆ建物，惟Ｅ、Ｆ建物經法院拍賣，由被告乙○○、庚○○共
    同拍定承買之事實，為兩造所不爭，並據原告提出土地登記謄本、抵押權設定契
    約書、本院九十年十二月十四日九十高貴民強八十執字第九三一八號不動產權利
    移轉證書、切結書各一份、九十一年十一月二十日所拍攝現場照片十六張，及被
    告戊○○、己○○、丙○○、乙○○提出八十六年十一月二十六日拍賣不動產筆
    錄暨投標書一份為證，復經本院於九十一年十一月二十日到場勘驗並調閱八十年
    度執字第九三一八號、八十五年度執字第五八二三號等執行卷宗查核屬實，堪信
    其為真正。
六、至原告主張被告所有之Ａ、Ｅ、Ｆ建物係無權占用系爭土地等語，為被告所否認
    ，並以前詞置辯。則本件首應審究者，即上開Ａ、Ｅ、Ｆ建物為何人所搭建，及
    是否有無權占用系爭土地之情形？爰論述如下：
（一）經查，系爭土地曾於八十四年八月三十日發生火災，火災後該土地上原有建於
      如附圖複丈成果圖所示Ａ、Ｂ、Ｃ、Ｅ、Ｆ土地部分之建物（下稱原有建物）
      均已燒燬，屋頂、牆壁均已損壞不堪使用，不足以遮風避雨或為經濟上之使用
      ；被告戊○○旋即出資在系爭土地上搭建本件Ａ、Ｅ、Ｆ建物，並於八十五年
      五月二十九日前搭建完成之事實，業據原告提出火災後現場照片四張、八十四
      年八月三十一日中國時報火災報導一份為證，並經本院調閱八十年度執字第九
      三一八號、八十五年度執字第五八二三號等執行卷宗核對無誤，且被告戊○○
      曾於本件準備程序期日到庭陳稱：「（八十四年火災以後，Ａ、Ｅ、Ｆ部分建
      物何人所蓋？）是我出錢整理的。」，而原告及被告丙○○、己○○、乙○○
      對被告戊○○上開陳述亦不爭執（見本院九十二年四月二日準備程序筆錄）。
      從而，因於八十四年火災發生後，系爭土地上原有建物之屋頂、牆壁均已損壞
      不堪使用，不足以遮擋風雨，該原有建物已毀損至無法利用之程度，是足認原
      有建物已於火災時毀損滅失，本件Ａ、Ｅ、Ｆ建物係於火災後、系爭土地拍賣
      前，由被告戊○○出資搭建，屬被告戊○○所有。
（二）按土地及其土地上之建築物，同屬於一人所有，而僅以土地或僅以建築物為抵
      押者，於抵押物拍賣時，視為已有地上權之設定，其地租由當事人協議定之，
      協議不諧時，得聲請法院定之。民法第八百七十六條第一項定有明文。查於八
      十五年五月二十九日原告承買系爭土地前，系爭土地及其上Ａ、Ｅ、Ｆ建物均
      為被告戊○○所有，而被告戊○○僅以系爭土地於七十七年間為原告設定抵押
      權，Ａ、Ｅ、Ｆ建物並未設定抵押權，已如前述；則依照民法第八百七十六條
      第一項之規定，系爭土地於八十五年間拍定時，該土地與Ａ、Ｅ、Ｆ建物之間
      視為已有地上權之設定，即原告取得系爭土地所有權後，Ａ、Ｅ、Ｆ建物與系
      爭土地間仍有法定地上權之存在，Ａ、Ｅ、Ｆ建物係基於地上權之合法權源占
      有使用系爭土地，並非無權占有，亦未侵害原告對系爭土地之所有權。是原告
      主張Ａ、Ｅ、Ｆ建物無權占用系爭土地，被告應拆屋還地並返還不當得利及賠
      償侵權行為所造成之損害等語，並不足採。
七、綜上所述，依民法第八百七十六條第一項之規定，於系爭土地拍賣時，Ａ、Ｅ、
    Ｆ建物與系爭土地間視為已有地上權之設定，即Ａ、Ｅ、Ｆ建物係有權使用系爭
    土地，並非無權占有。從而，原告依所有物妨害除去請求權、所有物返還請求權
    及不當得利、侵權行為損害賠償請求權等法律關係，請求被告戊○○、己○○、
    丙○○共同將Ａ建物拆除，並將Ａ建物占用之土地騰空返還予原告，暨自九十年
    十二月二十六日起至返還上開土地之日止，按月連帶給付原告四萬八千六百九十
    三元；及請求被告戊○○、己○○、丙○○、乙○○、庚○○共同將Ｅ、Ｆ建物
    拆除，並將Ｅ、Ｆ建物占用之土地騰空返還予原告，暨自九十年十二月二十六日
    起至返還上開土地之日止，按月連帶給付原告一萬零四百六十四元，均無理由，
    應予駁回。
八、原告受敗訴判決，其假執行之聲請即失所依據，應併予駁回。
九、本件事證已臻明確，兩造其餘攻擊防禦方法及舉證，核於判決結果不生影響，爰
    不一一論斷，附此敘明。
據上論結，本件原告之訴為無理由，依民事訴訟法第三百八十五條第一項前段、第七
十八條，判決如主文。
中      華      民      國    九十二    年      十      月     十五     日
~B民事第二庭
~B    審判長法官  楊富強
~B    法      官  曾淑娟
~B    法      官  楊筑婷
右為正本係照原本作成。
如不服本判決，應於送達後廿日內，向本院提出上訴狀並表明上訴理由，如於本判決
宣示後送達前提起上訴者，應於判決送達後十日內補提上訴理由書（須附繕本）。
中      華      民      國    九十二    年      十      月     十五     日
~B    法院書記官  胡淑芳


司法院資訊處製作；財團法人民間司法改革基金會備份。
